最高法院刑事判決　　　　　　　　　　　　　　　八十七年度台上字第一八九○號
　　上訴人　台灣高等法院高雄分院檢察署檢察官
　　被　告　甲○○
　　　　　　丙○○
　　　　　　乙○○
　　　　　　丁○○
右上訴人因被告等貪污案件，不服台灣高等法院高雄分院中華民國八十六年一月二十
一日第二審更審判決（八十五年度重上更(十)字第二三號，起訴案號：前台灣高雄地方
法院檢察處七十一年度偵字第一四五四五號），提起上訴，本院判決如左：
    主  文
原判決撤銷，發回台灣高等法院高雄分院。
    理  由
本件原判決以：公訴意旨略稱：被告甲○○係中國造船股份有限公司（下稱中船公司
）機械廠電工之領班，被告丙○○、乙○○各係該機械廠之電工班長，均為依據法令
從事公務之人，民國七十一年二月間，甲○○及包商即被告丁○○得知中船公司，有
意將西方海洋公司委託該公司承造之二○七、二○八號二艘探油平台電裝工程，外包
給廠商承做，即與丙○○、乙○○共四人，在高雄市共同計議合夥投資承包該項工程
，並言明承包後，將發動電工班人員支援該項工程，以減少工資支出，所得利潤四人
平分，議妥後，遂由丁○○與鎮南機電工廠股份有限公司（下稱鎮南公司）洽商，由
鎮南公司代為出面，向中船公司承包該項工程，嗣鎮南公司於七十一年二月下旬，與
中船公司訂立合約承包該項工程後，丁○○即與鎮南公司訂約承包該項工程，甲○○
、丙○○、乙○○、丁○○四人，即先後出資依序為新台幣（下同）十八萬五千元、
二十一萬五千元、十八萬五千元、十九萬五千元合夥，約定利潤均分。並由丁○○於
同年三月間，正式僱工至中船公司二○七、二○八號平台為電裝工程之剪線、佈線、
結線等工作，而甲○○、丙○○、乙○○等，明知該電工班之電工陳家樑、劉仁開、
尤新友、劉進義、鄧金樹、許朝文、柳飛龍、曾子雲、蔡國興（下稱陳家樑等九人）
，依中船公司與鎮南公司所訂合約附件施工順序與說明第五條所載，僅負責備料、監
工、測試責任，而不得實際參與廠商所承包之剪線、佈線、結線等工作，竟與丁○○
基於共同圖利之概括犯意，指示陳家樑等九人，實際參與鎮南公司所承包之剪線、佈
線、結線等工作，甲○○並書寫名單囑丁○○致送給陳家樑等九人每人一萬五千元、
八千元、五千元、三千元、二千元不等之酬勞，而被陳家樑等九人婉拒。至同年九月
初完工交船為止，電工班員工陳家樑等九人因參與該裝工程而向中船公司支領之加班
費總計達八十萬九百四十八元，以減少彼等四人合夥承包工程之工資支出而圖利，因
認被告等共同涉有戡亂時期貪污治罪條例第六條第四款之圖利罪嫌。但經審理結果以
被告等犯罪均不能證明，因而撤銷第一審論處甲○○、丙○○、乙○○共同依據法令
從事公務之人員，對於監督之事務間接圖利，丁○○共同與依據法令從事公務之人員
，對於監督之事務間接圖利罪刑之判決，改判均諭知無罪，固非無見。惟查：被告之
自白非出於強暴、脅迫、利誘、詐欺、違法羈押或其他不正方法，且與事實相符者得
為證據，刑事訴訟法第一百五十六條第一項定有明文。被告之自白與事實是否相符，
固須依具體情事，如現場痕跡、被害人指供或其他之必要證據，以資認定，而不能憑
空臆測，認為與事實相符或不符，而採為判決之基礎。甲○○於法務部調查局高雄市
調查處（下稱高雄市調查處）應訊時供稱：「鎮南公司承包電裝工程後又轉包給另外
包商丁○○，賴某承包後找我及本廠電工班班長乙○○、丙○○等人合夥投資」、「
丁○○曾僱請不少工人，但程度參差不齊，工人流動性大，一般而言，都維持在一、
二十人左右，所以我就指派本電工班陳家樑、劉仁開、尤新友、劉進義、林朝木、鄧
金樹、許朝文、柳飛龍、曾子雲等人員以及班長丙○○、乙○○包工並協助他們實際
參與工作」。丙○○於高雄市調查處供稱：「我有參與西方海洋公司二○七、二○八
號探油平台的電裝工作，電裝工程的控制、通信、警報、照明電纜之剪線、佈線、結
線及測試安裝工程監工工作」、「電裝工程於七十一年二月底三月初時外包給鎮南公
司承做，當時本電工班領班甲○○曾找我及乙○○以及市民丁○○等合夥投資，由丁
○○出面向鎮南公司轉包前述電裝工程」、「我們原應負責監工及測試工作，但是領
班甲○○指示我和乙○○指派所屬電工班人員（有時甲○○直接指派）全體下去協助
丁○○實際參與工作，有時因趕工需要每天下班後都要加班工作，丁○○所雇用的包
工剩下二、三人，都是我們電工班人員自己在做。我們電工班人員不但晚上加班協助
包商工作，而且白天上班也是幫包商工作」、「電工班人員加班時有領加班費」。乙
○○於高雄市調查處供稱：「當時我的領班甲○○曾邀我及同屬電工班班長丙○○共
同投資與丁○○合夥承包該電裝工程」。「有關剪線、佈線等部分，本電工班人員都
有參加實際工作，而電工班人員之工作是經由領班甲○○直接指揮或指示我及丙○○
指派參與實際工作，我記得在工程施工中每於下班之後，丁○○所雇請的包工僅剩二
、三人，實際上加班大都是本廠電工班人員，此外電工班人員白天亦參與工作」（見
偵一四五四五號卷第二一頁背面、第六一頁背面、第六二頁、第五七頁背面、第五八
頁正面），丁○○於高雄市調查處調查時亦供稱：「除了我本人出資以外，還有中船
公司領班甲○○、班長乙○○、丙○○等人合夥出資」、「當初甲○○表示可以發動
電工班人員支援工程，省掉一筆工資，因此我才答應合夥」、「因為甲○○、乙○○
、丙○○等人是中船機械廠電工班的領班及班長，他們率領電工班人員全力支援協助
我承包之工程，因而能節省大量人力以致於獲取鉅額利潤」（見偵一四五四五號卷第
二五頁背面、第二六頁）。均已自白有利用中船公司之人工完成鎮南公司承包之電裝
工程，核與參與工作之電工即證人陳家樑、劉仁開、尤新友、劉進義、林朝木、郭金
樹、許朝文、柳飛龍、曾子雲於高雄市調查處所供證之情節相符。原判決竟以陳家樑
等九人僅係指導包工技術並協助部分工作，認與被告等自白之指派參與包商工作之事
實不符，而摒棄自白之證明力，卻對丁○○所僱用之工人係何人有幾人﹖其支付自僱
工人之工資印領清冊等具體確實之資料未予審酌，以查證陳家樑等九人在該電裝工程
施工是否僅擔任指導協助工作，遽予全盤否認被告等及陳家樑等九人電工人員在高雄
市調查處之供述，自難謂洽。檢察官上訴意旨執以指摘原判決不當，非無理由，應認
原判決仍有發回更審之原因。
據上論結，應依刑事訴訟法第三百九十七條、第四百零一條，判決如主文。
中      華      民      國    八十七    年      五      月    二十九    日
                              最高法院刑事第二庭
                                  審判長法官  施  文  仁
                                        法官  陳  炳  煌
                                        法官  張  淳  淙
                                        法官  洪  文  章
                                        法官  花  滿  堂
      右正本證明與原本無異
                                              書  記  官
中      華      民      國    八十七    年      六      月      三      日
